臺灣嘉義地方法院刑事裁定　　　　　　　　　　　　　九十三年度聲判字第一九號
　　聲　請　人　甲○○
　　即 告訴 人
　　代　理　人　邱川崎律師
　　被　　　告　乙○○
右列聲請人因告訴被告公共危險案件，不服臺灣高等法院臺南分院檢察署檢察長中華
民國九十三年八月十日駁回再議之處分（九十三年度上聲議字第五七五號），聲請交
付審判，本院裁定如左：
    主  文
聲請駁回。
    理  由
一、按告訴人不服上級法院檢察署檢察長或檢察總長認再議為無理由而駁回之處分者
    ，得於接受處分書後十日內委任律師提出理由狀，向該管第一審法院聲請交付審
    判；法院認為交付審判之聲請無理由者，應駁回之，刑事訴訟法第二百五十八條
    之一第一項及第二百五十八條之三第二項前段分別定有明文。其次，聲請交付審
    判制度之目的，在於對檢察官起訴裁量權限之制衡，除貫徹檢察機關內部檢察一
    體原則之內部監督外，另設檢察機關以外之外部監督機制，由法院保有最終審查
    權而介入審查，提供告訴人多一層救濟途徑，促使檢察官對於不起訴處分為慎重
    之篩選，審慎運用其不起訴裁量權。又交付審判之制度雖賦予法院於裁定准否前
    ，得依同法第二百五十八條之三第三項規定「為必要之調查」，然其調查之範圍
    ，應以偵查中曾顯現之證據為限，而不得蒐集偵查卷以外之證據，且祇得就告訴
    人曾於偵查中所指摘不利被告之事證，審查是否未經檢察機關詳為調查斟酌，或
    不起訴處分書所載理由是否違背經驗法則、論理法則或其他證據法則，亦不得就
    告訴人新提出之證據再為調查，如此方符本條係限縮在為制衡檢察官起訴裁量權
    之立法意旨，同時避免與同法第二百六十條再行起訴之規定混淆（法院辦理刑事
    訴訟案件應行注意事項一三四項及臺灣高等法院民國九十一年四月二十五日第一
    次刑事庭庭長法律問題研究會議研討結論參照）。
二、本件聲請人即告訴人甲○○以被告乙○○於九十二年十一月七日下午五時二十分
    許，駕駛車號ＴＭ─五七七九號自用小貨車，在嘉義縣鹿草鄉三角村八掌二橋上
    ，與騎駛車號ＱＳ五─四○八號輕型機車之其妹陳秀英發生交通事故，涉有刑法
    第一百八十五條之四駕車肇事逃逸遺棄罪嫌，前向臺灣嘉義地方法院檢察署檢察
    官提出告訴，經該署檢察官於民國九十三年七月十四日為不起訴處分後，聲請人
    不服，聲請再議亦經臺灣高等法院臺南分院檢察署檢察長於同年八月十日，認再
    議為無理由，而以九十三年度上聲議字第五七五號處分書駁回再議。聲請人於九
    十三年八月十三日收受前開臺灣高等法院臺南分院檢察署處分書後，委任律師提
    出理由狀，於同年八月二十三日向本院聲請交付審判，其意旨略為：
 (一) 依刑事訴訟法第一百五十四條第一項（按應為第二項之誤）規定「犯罪事實應依
    證據認定之，無證據不得認定犯罪事實」之立法意旨，被告之辯解──即非犯罪
    事實，亦應以證據認定之，無證據不得推定其辯解為真實而否認犯罪事實。本件
    被告否認過失致人於死部分，檢察官不予採信，照常起訴，然駕車肇事逃逸遺棄
    部分，被告同樣否認犯行，檢察官卻予採信，配合被告而為不起訴處分，此一案
    兩判，為相反之處分當否？蓋被害人陳秀英受傷致死，被告肇事後逃逸之行為，
    正係刑法第一百八十五條之四之駕車肇事逃逸遺棄罪，依該條規定，行為人有(1)
    駕駛動力交通工具、(2)肇事、(3)致人死傷（以上均經檢察官認定）、(4)逃逸等行
    為，即足以成立該條之罪，此亦為最高法院八十八年台上字第七三九六號判決所
    揭示「該罪之成立，祇以行為人有駕駛動力交通工具肇事，致人死傷而逃逸之事
    實為已足，至行為人之肇事有否過失則非所問」之要旨，但檢察官對上開最高法
    院之判決要旨不予理睬，為此聲請人將聲請大法官解釋，以利適用上開判決要旨
    。
 (二) 依行車事故鑑定委員會鑑定意見肇事分析，認被告行經肇事地欲行超車之際，顯
    未保持安全間隔而仍強行超車，豈能不撞。證人林一茜稱：「貨車經過後，機車
    即人車倒地」，被害人陳秀英顯為小貨車所撞，證人林一茜認被告並無逃逸之意
    思，乃出自小貨車並無加速，但缺乏積極證據。蓋肇事逃逸並非一定要加速，被
    告無逃逸意思，乃證人林一茜推想之詞，自不足憑以認定被告無逃逸之意。
 (三) 被告辯稱案發時因開車內冷氣，並未將車窗打開云云，然案發時已進入冬季，被
    害人陳秀英已著厚冬衣外套，被告如何會捨涼決之自然空氣？故殊無開冷氣關車
    窗之必要。況且，縱未打開車窗，因該車窗乃一普通玻璃，仍可聽到外面聲音，
    足見被告上開所言乃卸責之詞。不起訴處分及駁回再議處分在無證據可供證明被
    告之辯解為真之情況下，即推定被告開冷氣關車窗而不知悉有撞到人之詞為真實
    ，據此認定被告無逃逸行為，實乃違背證據法則。
 (四) 汽車行駛時，駕駛人對行車狀況應嚴密注意風吹草動，隨時注意照後鏡景物以防
    意外，即使車輪碰到一粒小石子，發生極輕微聲響，駕駛人亦應有所感受警覺，
    何況碰到一部機車，撞到一個活生生的人的後背及毀損機車金屬後視鏡桿。本件
    人車倒地狀況聲音之大，無論目視、聽覺、感受力道，以被告考領駕照之基本資
    格，豈能無視無聞。再加以輪胎擦撞之聲，撞擊力大得連在安全帽內之被害人陳
    秀英頭骨亦告破裂，其聲響豈小於一粒石子？凡此被告豈能以不知悉一語搪塞其
    應有之刑責，檢察官信其為真實而予採認，實違背經驗及論理法則。
 (五) 解剖法醫及檢察官均認定被害人陳秀英左後背被撞致傷及胸前左鎖骨肋骨骨折，
    但檢察官對被害人陳秀英左後背是為貨車何部位撞傷，則未經調查說明，致被告
    因而有不知道撞到人之漏洞謊言。又被告貨車右後視鏡超越被害人陳秀英機車時
    ，即撞擊被害人陳秀英左後背，與檢察官認定為左肩同，此因被告右後視鏡長方
    形固定鐵架突出貨車約十五公分，距離地面約一二○公分左右，與被害人陳秀英
    左後背上端同高，撞擊被害人陳秀英後背致傷害前左鎖骨骨折，亦為檢察官認定
    無訛，經聲請人請求檢察官勘驗遺體受傷高度，惜未獲准許。茲為確定被害人陳
    秀英騎車高度，再次請求勘驗被害人陳秀英遺體身高。準是，被告右後視鏡鐵支
    架撞傷被害人陳秀英，近在被告眼前，尤後視鏡可看車後二十至三十公尺景物，
    被害人車倒地聲、頭骨破裂聲、安全帽落地等巨大聲音，被告竟能無視無聽，辯
    稱不知悉有撞到人，自屬一片謊言。
三、經查：
 (一) 本件聲請意旨類推刑事訴訟法第一百五十四條第二項規定，主張被告之辯解應以
    證據認定之，無證據不得推定其辯解為真實，而應肯定被告犯罪事實之存在云云
    。惟依刑事訴訟法第九十五第二款、第九十六條及第一百五十六條第四項規定：
    「被告得保持緘默，無須違背自己之意思而為陳述」、「訊問被告，應與以辯明
    犯罪嫌疑之機會；如有辯明，應命就其始末連續陳述；其陳述有利之事實者，應
    命其指出證明之方法。」、「被告未經自白，又無證據，不得僅因其拒絕陳述或
    保持緘默，而推斷其罪行」，明白揭櫫被告受無罪推定，且得保持緘默等刑事訴
    訟上之權利。又「認定犯罪事實應依證據，為刑事訴訟法所明定，被告否認犯罪
    事實所持之辯解，縱屬不能成立，亦即被告所提反證不能成立時，仍非有積極證
    據足以證明其犯罪行為，不能遽為有罪之認定。換言之，積極證據不足證明犯罪
    事實時，被告之抗辯或反證縱屬虛偽，仍不能以此資為積極證據應予採信之理由
    」，此等證據裁判原則之概念，迭經最高法院二十一年上字第四七四號、三十年
    上字第四八二號及三十年上字第一八三一號等判例闡釋綦詳。上開聲請交付審判
    意旨，倒轉刑事訴訟無罪推定及證據法則之核心，使被告受有罪之推定，令其自
    負積極證明無罪之義務，並主張被告之辯解不可採時，即應據以肯認犯罪事實之
    存在，其理謬誤，灼然甚明。
 (二) 刑法第二百七十六條第一項之過失致人於死罪與同法第一百八十五條之四之駕車
    肇事逃逸遺棄罪，乃立法目的與構成要件殊異而各自獨立之犯罪事實。前者以調
    查審究行為人是否有相關注意義務之違反致人死亡為內容，是為過失犯；後者則
    以調查審究駕駛動力交通工具之駕駛人是否明知其肇事致人死傷，仍逃逸遺棄被
    害人為要件，是為故意犯。次按上開駕車肇事逃逸遺棄罪，係仿德國刑法第一百
    四十二條「擅自逃離肇事現場罪」而設，規範目的除在促使交通肇事參與人，盡
    其身分及事故情況說明確認義務外，並兼顧保護交通事故被害人生命、身體之個
    人法益，要求肇事駕駛人及時施以救護，以避免被害人生命、身體危殆情形之擴
    大；復因不另設加重結果犯之規定，故參考我國刑法第二百九十四條第一項遺棄
    罪之刑度，從重制其法定刑（見法務部刑法研究修正委員會《刑法分則研究修正
    資料彙編──草案說明》）。從而，該罪之成立，祇以行為人有駕駛動力交通工
    具肇事，致人死傷而逃逸事實為已足，不以行為人肇事有無過失及被害人是否因
    此成為無自救能力人為必要，固迭經最高法院八十八年度台上字第七三九六號及
    九十年度台上字第六七八六號等判決闡釋甚明。然上開判決要旨僅為就涵攝於該
    罪客觀構成要件之事實加以闡釋，其未特加著墨而為自明之理者，乃該罪之主觀
    構成要件──肇事逃逸遺棄故意，亦即行為人須知其為該交通事故之肇事參與人
    （不論事後調查結果之可歸責與否），無正當理由仍擅自將肇事車輛駛離現場而
    逃逸遺棄之認知與意欲。綜上析述，可知過失致人於死罪與駕車肇事逃逸遺棄罪
    ，兩者並無必然之依存關係，同一道路交通事故，行為人可能僅觸犯過失致人於
    死罪，而無駕車肇事逃逸遺棄之行為，反之亦然。故聲請交付審判意旨指摘檢察
官就同一交通事故案件，起訴被告過失致人於死罪嫌，卻就其駕車肇事逃逸遺棄
    部分予以不起訴處分，質疑其不當云云，委無可採。
 (三) 就肇事參與人將肇事車輛駛離現場之客觀事實，如何暨是否應評價具「逃逸遺棄
    」之故意，關於此等潛藏在內之主觀心態，非經行為人自我表述，外人固不易確
    悉，然透過其表現在外客觀舉止等情事之徵顯，仍非不得加以窺知。查本件被告
    所涉交通事故，訊據證人林一茜前於臺灣嘉義地方法院檢察署檢察官偵查時（證
    人林一茜於被告被訴過失致人於死罪嫌後，於本院審理時所為之證言，非本件聲
    請交付審判程序所得參酌）證稱：「（妳覺得小貨車有無撞到人？）沒有。我事
    後追到他，認為他沒有逃逸的意思。」等語（見九十二年度相字第六八九號卷第
    九二頁）。按證人主要之任務在提供自己親身體驗之客觀事實為證據資料，藉以
    判斷犯罪事實之存否，是證人所為與體驗事實無關之單純個人意見或推測之詞，
    亦即所謂之意見證據，不得作為證據資料，然與體驗事實不可分離或以該實際經
    驗為基礎所產生之非替代性認知，既屬證言之一部，仍非無證據能力，此觀刑事
    訴訟法第一百六十條之規定即明。上開證言，乃證人林一茜立基於其尾隨被告所
    駕肇事小貨車抄記車號過程之親身經歷，係其不可分離且無替代性之認知所為之
    供述，並非與體驗事實無關之單純個人意見或推測之詞。檢察官據以為證據資料
    ，秉諸「被告若知悉渠已肇事而逃逸，應會加速逃離現場，並事後將自用小貨車
    上之相關痕跡抹去，豈會讓證人林一茜追得並記下車號，又豈會讓警察事後得採
    獲車輛上擦撞痕跡」之經驗法則，以被告並未加速駛離及湮滅罪證之客觀情事，
    認定被告於案發當時客觀上並無逃逸「徵象」，核與事理無悖。至於聲請交付審
    判意旨指摘謂：肇事逃逸並非一定要加速一節，雖非謬誤，然並不能資為否定檢
    察官據客觀事證作被告並無加速駛離及湮滅罪證等逃逸徵象此一認定之理由。
 (四) 汽車駕駛人駕駛車輛行駛時，是否開啟冷氣暨緊閉車窗，本與季節時令無關，本
    件並無其他相反事證，佐證被告於案發當時不可能開啟冷氣而緊閉車窗，檢察官
    採信被告於案發當時因開冷氣而緊閉車窗之供詞，並無不當。嗣進而以此為前提
    ，參酌「被告所駕駛為自用小貨車，其引擎聲本較自用小客車為大」、「本件係
    擦撞肇事，擦撞面積甚小（按指依卷證認定係肇事小貨車後車斗右側與被害機車
    左側後視鏡擦撞），且非正面碰撞或遭自用小貨車壓輾肇事」之客觀情事，推論
    「常人五官於此情狀下，亦難得知發生事故」，採信被告謂不知肇事之辯解，均
    無違經驗及論理法則。又依法務部法醫研究所（九二）法醫所醫鑑字第一五九○
    號鑑定意見略認：「被害人陳秀英頭部外傷出現絞鏈性骨折，故需考慮『死者著
    地時應為臀部著地』所造成」（見九十二年度相字第六八九號卷第一二九頁），
    故聲請交付審判意旨徒以本件車禍撞擊，造成連在安全帽內之被害人陳秀英頭骨
    亦告破裂，主張其聲響大至被告理應聞悉云云，尚嫌無據。
 (五) 末查，告訴人前未曾於偵查中指摘，迨本件聲請交付審判程序始提出並請求本院
    調查之前揭二、(五)所載等情，事涉以鑑定人、被害人陳秀英屍體或其替代人體身
    材為證據方法加以調查之問題，揆諸前揭刑事訴訟法第二百五十八條之三第三項
    所定法院「得為必要之調查」範圍之說明，顯非本院權限得為。然擱此不論，依
    偵查卷證，確容仍未達足認被告有駕車肇事逃逸遺棄犯罪嫌疑之程度，故仍難據
    此駁斥不起訴處分及駁回再議處分有違誤，並充為主張效力等同於提起公訴之應
    准交付審判之理由。
四、綜上所述，本件被告所涉駕車肇事逃逸遺棄罪嫌，經檢察官於不起訴處分書及駁
    回再議處分書中，就告訴人所指摘不利被告之事證，詳為調查斟酌取捨，並說明
    理由，並無違背經驗法則、論理法則或其他證據法則之情事，本件聲請交付審判
    ，自無理由，應予駁回。爰依刑事訴訟法第二百五十八條之三第二項前段，裁定
    如主文。
五、末按不起訴處分已確定者，非有發現新事實或新證據之情形，不得對於同一案件
    再行起訴，刑事訴訟法第二百六十條第一款。所謂「發現新事實或新證據」，係
    指於不起訴處分前未經發現，致無從調查斟酌；或雖係於不起訴處分前已經提出
    之證據，然未經檢察官調查斟酌者（最高法院六十九年台上字第一一三九號判例
    、八十四年度台上字第五八九六號判決參照）。本件被告涉嫌駕車肇事逃逸遺棄
    之不起訴處分及駁回再議處分，均依肇事小貨車後車斗右側擦痕此一客觀跡證及
    證人林一茜之關於雙方車輛動態之證詞，認定此為事故雙方『車輛』之第一接觸
    點，其論證符合證據法則，固屬卓見。然細繹前揭法務部法醫研究所鑑定意見中
    ，關於死者之看法第二點明確記載：「死者之左肩背側及肋骨骨折均出現在左側
    較高部位，故需考慮死者之『身體』應遭車輛由後面撞擊而成，而該車輛應考慮
  其高度且『其撞擊點應在車輛延伸出來之後視鏡部位』」等語（見九十二年度相
    字第六八九號卷第一二九頁），此與不起訴處分及駁回再議處分所推證認定雙方
    『車輛』之擦撞接觸點，雖非必衝突齟齬，然倘雙方車輛擦撞前，突出於肇事小
    貨車右前方之鐵支架後視鏡，業已撞及被害人左肩背側屬實，被告能否謂其未見
    此一車前狀況，而毫無知悉肇事之意識，洵滋疑義？惟未見處分意旨析述捨棄不
    採之理由，其是否業經「調查斟酌」，似非無疑，此亦為前揭聲請交付審判意旨
    所剴切指陳者，非經深入調查鑑定意見或勘驗被害人陳秀英屍體或其替代人體身
    材加以模擬不為功，然關於該等證據之蒐集與調查，逾越本院於本件交付審判程
    序中所具之權限，告訴人謂偵查未臻翔盡而有疏漏，於偵查終結後提出而為新指
    摘，非可逕資為交付審判之理由，附此敘明。
中      華      民      國     九十三    年      十      月      四     日
                                 臺灣嘉義地方法院刑事第四庭
                                   審判長法  官  劉  瓊  雯
                                         法  官  康  存  真
      法  官  蔡  憲  德
右正本證明與原本無異。
本件不得抗告。
中      華      民      國     九十三    年      十      月      四    日
                                         書記官  林  秀  敏
